【裁判字號】    89,上易,781
【裁判日期】    890510
【裁判案由】    侵占
【裁判全文】
臺灣高等法院臺南分院刑事判決              八十九年度上易字第七八一號    Ｇ
      上  訴  人
      即  被  告  乙  ○  ○
右上訴人因侵占案件，不服臺灣臺南地方法院八十九年度易字第五六號中華民國八十
九年一月三十一日第一審判決（起訴案號：臺灣臺南地方法院檢察署八十八年度營偵
字第一三二七號），提起上訴，本院判決如左：
      主      文
原判決撤銷。
乙○○無罪。
      理      由
一、公訴意旨以：乙○○於民國（下同）八十六年三月一日召集民間互助會，自任會
    首，該互助會連同會首共計二十四會，每會活會會員應繳交會款新台幣（下同）
    一萬元，採外標制，乙○○並邀同甲○○參與其中二會。甲○○於八十八年一月
    一日及二月一日（最後二會）標得該互助會，詎乙○○竟基於為自己不法所有之
    意圖，將上開代得標會員甲○○向其他死會會員收取而持有之會款侵占入己，未
    交付予甲○○，而甲○○一再催討，乙○○亦僅給付十五萬元，餘款四十萬元則
    迄今仍未給付。經甲○○提出告訴，因認被告乙○○犯有刑法第三百三十五條第
    一項之侵占罪嫌云云。
二、按刑法第三百三十五條之侵占罪之成立，需以意圖為自己或第三人不法之所有，
    而侵占自己持有他人之物為要件。按臺灣合會性質乃會員與會首間締結之契約，
    會員相互間，除有特約外，不發生債權債務關係，是在通常情形，民間互助會之
    會首所收之會款，並非持有他人之物，會首於收集會款後，拒不交付得標人而自
    行花用，除另有特約，不成立刑法上之侵占罪（最高法院四十九年台上字第一六
    三五號民事判例及最高法院六十九年度第一次刑事庭會議決議之補充說明參照）
    。
三、公訴人以被告乙○○涉有前揭侵占罪嫌，係以被告基於自己不法所有之意圖，將
    代得標會員甲○○向其他死會會員收取而持有之會款侵占入己。而合會之會首應
    於每期標會後三日內，代得標會員收取會款，連同自己之會款，於期滿之翌日前
    交付得標會員，新修正之民法第七百零九條之七第一項、第二項定有明文。是被
    告乙○○向其他會員所收取之會款，僅係代得標人即告訴人甲○○持有，其易持
    有為己有，顯有不法所有之意圖，而侵占自己持有他人之物為其論據。
四、訊據上訴人即被告乙○○固坦承未將收得之會款交予得標會員即告訴人甲○○一
    節不諱，惟辯稱：新增民法第七百零九條之七第一、二項，係於八十九年五月五
    日始施行，自不負侵占罪等語。經查新增民法第七百零九條之七第一、二項，固
    於八十八年四月二十一日公布，惟依民法債編施行法第三十六條第二項之規定，
    是自民國八十九年五月五日施行。又告訴人甲○○係於八十八年一月一日及二月
    一日標得該互助會，被告乙○○卻未交付會款之情事，是發生於新修正民法施行
    前，自不應適用新修正民法，民法債編施行法第一條訂有明文。自仍有前開判例
    及最高法院刑事庭會議之適用，故揆諸前揭說明，被告雖未將所收之會款交與得
    標人即告訴人，其所收之會款乃基於會首與會員之契約關係而來，不能認為所持
    有之會款係他人之物，是被告所為尚難認為與刑法上之侵占罪相當。
五、綜上所述，被告乙○○前開所辯堪以採信。此外復無其他證據足以證明被告乙○
    ○有侵占之犯行，是其犯罪尚屬不能證明。原審殊未詳查，遽為被告科刑之判決
    即有未洽。本件上訴意旨，指摘原判決不當，求為撤銷改判，非無理由，應由本
    院予以撤銷改判，另為無罪之諭知。
六、據上論斷，應依刑事訴訟法第三百六十九條第一項前段、第三百六十四條、第三
    百零一條第一項，判決如主文。
本案經檢察官楊秀美到庭執行職務。
中    華    民    國      八十九      年      五      月      十        日
                                  臺灣高等法院臺南分院刑事第一庭
                                      審判長法官  鄭    文    肅
                                            法官  王    浦    傑
                                            法官  楊    明    章
右正本證明與原本無異。
不得上訴。
                                      法院書記官  易    慧    玲
中    華    民    國      八十九      年      五      月     十二       日


司法院資訊處製作；財團法人民間司法改革基金會備份。
